【裁判字號】    99,上,525
【裁判日期】    991130
【裁判案由】    確認委任關係不存在
【裁判全文】
臺灣高等法院民事判決                   99年度上字第525號
上  訴  人  徐中興
            黃根龍
共      同
訴訟代理人  邵良正律師
被 上訴 人  義新投資股份有限公司
法定代理人  柯敏雄
訴訟代理人  鄭涵雲律師
上列當事人間請求確認委任關係不存在事件，上訴人對於中華民
國99年3月24日臺灣臺北地方法院99年度審訴字第348號第一審判
決提起上訴，經本院於99年11月16日言詞辯論終結，判決如下：
    主  文
上訴駁回。
第二審訴訟費用由上訴人負擔。
    事實及理由
一、按股份有限公司清算中，公司股東會與監察人依然存續，對
    於董事之訴訟依法仍應由監察人或股東會所選任之人代表公
    司為之，始為適法(最高法院94年度台上字第230號判決參照
     )。本件係屬被上訴人公司與董事間之訴訟，而被上訴人業
    經經濟部以民國(下同)86年11月14日(86)商字第122564號函
    核准解散登記，應行清算中，目前登記之監察人仍為柯敏雄
    ，有股份有限公司變更登記事項卡及經濟部99年 8月25日經
    商字第09902108730號函可稽(見原審卷第35、36頁及本院卷
    第53、54頁 )。柯敏雄既係經由股東會決議選任為監察人，
    則其辭任自應向股東會為之，惟柯敏雄迄未向股東會為辭任
    監察人(見原審卷第69、60頁及本院卷第38頁至第42頁)，自
    仍為被上訴人之監察人，則上訴人在本件列柯敏雄為被上訴
    人之法定代理人，並無不合。合先敘明。
二、上訴人聲明求為判決：(一)原判決廢棄。(二)更正為確認上訴人
    與被上訴人間董事委任關係自86年11月11日起不存在。(三)第
    一、二審訴訟費用由被上訴人負擔(見本院卷第80頁正面)。
    被上訴人聲明求為判決：如主文所示。
三、上訴人主張：被上訴人於72年12月13日核准設立登記，公司
    資本額99.9%係由訴外人義新股份有限公司(下稱義新公司)
    投資，指派伊等及訴外人葉宗憲 3人為法人代表，並經股東
    會決議選任為被上訴人之董事。嗣被上訴人於86年10月23日
    召開股東臨時會決議解散及推選葉宗憲為清算人，並於86年
    11月14日向經濟部辦畢解散登記。伊等之董事身分已於被上
    訴人解散並選任葉宗憲為清算人時喪失，惟於95年 1月17日
    葉宗憲死亡後，財政部台北市國稅局中南稽徵所 (下稱台北
    市國稅局中南稽徵所)於96年5月28日仍認伊等為被上訴人之
    董事而為清算人，而法務部行政執行署台北行政執行處 (下
    稱台北行政執行處 )亦對伊等送達執行通知書，致伊等在私
    法上地位有受侵害之危險等情 (見原審卷第2頁至第4頁及本
    院卷第80頁背面) 。爰求為確認上訴人與被上訴人間董事委
    任關係自86年11月11日起不存在之判決。
    被上訴人則以：伊並未出面主張上訴人仍為伊之董事等語，
    資為抗辯。
四、經查被上訴人於72年12月13日核准設立登記，係由訴外人義
    新公司投資，指派上訴人及訴外人葉宗憲 3人為法人代表，
    並經股東會決議選任為被上訴人之董事。嗣被上訴人於86年
    10月23日召開股東臨時會決議解散及推選葉宗憲為清算人，
    並於86年11月14日向經濟部辦畢解散登記，惟被上訴人向台
    灣台北地方法院(下稱台北地院)聲報清算人為葉宗憲事件。
    因逾期未補正相關資料，經該院不予核備。葉宗憲已於95年
    1月17日死亡，台北市國稅局中南稽所於96年5月28日仍認上
    訴人為被上訴人之董事而為清算人，而台北行政執行處亦對
    上訴人送達執行通知書之事實，為兩造所不爭執，並有股份
    有限公司變更登記事項卡、被上訴人公司股東臨時會決議錄
    、台北地院99年1月13日北院木民土86年度司412字第099001
    1464號函及99年10月7日北院木民土86年度司412字第099001
    3884號函、戶籍謄本及台北市國稅局中南稽徵所96年 5月28
    日財北國稅中南服字第0960014087號函足稽(見原審卷第5至
    8、35、36、16頁及本院卷第52、67、74頁)，固堪認為真實
    。
五、惟按民事訴訟法第 247條所謂即受確認判決之法律上利益，
    須因法律關係之存否不明確，致原告在私法上之地位有受侵
    害之危險，而此項危險得以對於被告之確認判決除去之者，
    始為存在（最高法院27年上字第 316號判例參照）。本件被
    上訴人業經經濟部以86年11月14日經(86)商字第122564號函
    核准解散登記，並將關於上訴人為被上訴人之董事登記予以
    塗銷，有股份有限公司變更登記事項卡可稽 (見原審卷第35
    、36頁)，並經本院函請經濟部以99年8月25日經商字第0990
    2108730號函查復：「 …二按公司法第24條規定：『解散之
    公司除因合併、分割或破產而解散外，應行清算。』查義新
    投資股份有限公司於86年10月23日股東臨時會決議解散，業
    經本部86年11月14日經(86)商字第122564號函核准解散登記
    在案。上開公司既經解散，即應行清算，清算中之公司，以
    清算人為負責人執行清算相關事務，原業務執行機關 (董事
    會 )則不再存在。三義新投資股份有限公司既經核准解散登
    記，董事會已不存在，董事要無回復登記之問題。…四另按
    公司法第 322條規定：『公司之清算，以董事為清算人。但
    本法或章程另有規定或股東會另選清算人時，不在此限。不
    能依前項規定定清算人時，法院得因利害關係人之聲請，選
    派清算人。』。準此，公司之清算，以董事為當然清算人，
    也可以依業務之需要依章程規定或股東會決議另選之，但如
    不能依此定清算人時，法院得因利害關係人之聲請，選派清
    算人。惟章程已定清算人，股東會亦得先變更章程另選清算
    人；又公司章程如先定清算人人選或股東會另行選任清算人
    時，應從其規定，而不再以董事為清算人。本案股東會選任
    之清算人向法院聲報清算人事件，而法院不予核備，似仍應
    由公司股東會重新選任清算人，如無法由股東會選任時，得
    因利害關係人之聲請，選派清算人。又公司既已解散並選任
    清算人，原董事要無回復董事身分並為法定清算人之問題。
    …」，有該函文足稽(見本院卷第53、54頁)，且被上訴人抗
    辯伊並未出面主張上訴人仍為伊之董事，復為上訴人所自認
    (見本院卷第80頁背面)，是其法律關係之不存在，當事人間
    非不明確。雖上訴人主張訴外人台北市國稅局中南稽徵所、
    台北行政執行處認伊等仍為被上訴人之董事，致伊等私法上
    地位有受侵害之危險，然上訴人係對於被上訴人提起確認兩
    造間董事委任關係不存在之訴，其判決效力無從及於訴外人
    台北市國稅局中南稽徵所、台北行政執行處，此項危險非以
    對於被上訴人之確認判決所得除去，仍不能認其有即受確認
    判決之法律上利益。
六、從而，上訴人對於被上訴人起訴，請求確認伊等與被上訴人
    間董事委任關係自86年11月11日起不存在訴訟，並無即受確
    認判決之法律上利益，自屬不應准許。原審所為上訴人敗訴
    之判決，所持理由雖與本院不同，但其結果並無二致，仍應
    維持。上訴論旨指摘原判決不當，求予廢棄改判，應認為無
    理由，應予駁回。
七、據上論結，本件上訴應認為無理由，依民事訴訟法第 449條
    第2項、第78條、第85條第1項前段，判決如主文。
中    華    民    國    99    年    11    月    30    日
                    民事第五庭
                        審判長法  官  林鄉誠
                              法  官  梁玉芬
                              法  官  曾部倫
正本係照原本作成。
如不服本判決，應於收受送達後20日內向本院提出上訴書狀，其
未表明上訴理由者，應於提出上訴後20日內向本院補提理由書狀
（均須按他造當事人之人數附繕本）上訴時應提出委任律師或具
有律師資格之人之委任狀；委任有律師資格者，另應附具律師資
格證書及釋明委任人與受任人有民事訴訟法第 466條之1第1項但
書或第 2項（詳附註）所定關係之釋明文書影本。如委任律師提
起上訴者，應一併繳納上訴審裁判費。
中    華    民    國    99    年    12    月    1     日
                              書記官  詹麗珠
附註：
民事訴訟法第466條之1（第1項、第2項）：
對於第二審判決上訴，上訴人應委任律師為訴訟代理人。但上訴
人或其他法定代理人具有律師資格者，不在此限。
上訴人之配偶、三親等內之血親、二親等內之姻親，或上訴人為
法人、中央或地方機關時，其所屬專任人員具有律師資格並經法
院認為適當者，亦得為第三審訴訟代理人。

司法院資訊處製作；財團法人民間司法改革基金會備份。
